臺灣高等法院刑事裁定
111年度毒抗字第987號
抗  告  人  
即  被  告  高建文



上列抗告人即被告因聲請施以強制戒治案件，不服臺灣新竹地方
法院111年度毒聲字第487號，中華民國111年10月17日裁定（聲
請案號：臺灣新竹地方檢察署111年度聲戒字第76號、111年度毒
偵字第683號），提起抗告，本院裁定如下：
    主  文
抗告駁回。                                              
    理  由
一、原裁定意旨略以：檢察官聲請意旨以抗告人即被告甲○○（下
    稱抗告人）因施用第二級毒品，經原審法院以111年度毒聲
    字第288號裁定送勒戒所觀察、勒戒，認有繼續施用毒品之
    傾向，有法務部○○○○○○○○民國111年10月11日苗所衛字第111
    00025000號函檢附之有無繼續施用毒品傾向證明書及評估標
    準紀錄表各1份附卷可稽，爰依毒品危害防制條例第20條第2
    項之規定，聲請裁定令入戒治處所施以強制戒治。經核上揭
    聲請意旨，於法無不合，應予准許。爰依毒品危害防制條例
    第20條第2項，裁定抗告人施用第二級毒品，令入戒治處所
    強制戒治，其期間為6個月以上，至無繼續強制戒治之必要
    為止，但最長不得逾1年等語。
二、抗告意旨略以：抗告人在觀察勒戒期間安份守己，無犯任何
    違規，且已無想用毒品之傾向，毒癮也已戒除；又抗告人因
    身體不適，經苗栗大千綜合醫院醫生診斷必須外醫治療睪丸
    腫大，如今抗告人在勒戒所每日行走困難疼痛不已，請撤銷
    原裁定，讓抗告人能夠回家去醫院開刀治療，抗告人一定會
    把握機會，改過自新，不再碰毒品，重新做人等語。
三、按觀察、勒戒後，檢察官或少年法院（地方法院少年法庭）
    依據勒戒處所之陳報，認受觀察、勒戒人有繼續施用毒品傾
    向者，檢察官應聲請法院裁定或由少年法院（地方法院少年
    法庭）裁定令入勒戒處所強制戒治，其期間為6個月以上，
    至無繼續強制戒治之必要為止，但最長不得逾1年，毒品危
    害防制條例第20條第2項後段定有明文。
四、經查：
  ㈠抗告人前因施用第二級毒品，經原審法院以111年度毒聲字第
    288號裁定送觀察、勒戒後，認有繼續施用毒品之傾向，有
    法務部○○○○○○○○111年10月11日苗所衛字第11100025000號函
    暨所附有無繼續施用毒品傾向證明書、有無繼續施用毒品傾
    向評估標準紀錄表在卷可稽，原審乃依檢察官之聲請，裁定
    令抗告人入戒治處所強制戒治。
  ㈡按有無繼續施用毒品傾向之評估標準，並非完全以受勒戒人
    勒戒後之結果為準，勒戒前之各種情況，仍應作為評估之依
    據。依勒戒處所評分說明手冊規定，係以前科紀錄與行為表
    現、臨床評估、社會穩定度三項合併計算分數，受勒戒人入
    所後，經過2週時間的觀察、勒戒，由處所及醫療人員依據
    其各項紀錄、資料及觀察勒戒期間之行為表現，加以評分。
    在受勒戒人入所4至6週後，可再做一次評估以做必要之評分
    修正。每一大項皆有靜態因子與動態因子。先以靜態因子分
    數評分，靜態因子分數總分在60分（含）以上為「有繼續施
    用毒品傾向」；60分以下，與動態因子分數相加，如果總分
    在60分（含）以上，為「有繼續施用毒品傾向」。是受勒戒
    人有無「繼續施用毒品傾向」，係依具體個案之臨床實務及
    相關事證等情綜合判定，有相當之專業依據及標準，且涉及
    專門醫學，又衡酌強制戒治之目的，係為協助施用毒品者戒
    斷毒品之心癮及身癮所為之一種保安處分類型，而該評估標
    準係適用於每一位受觀察、勒戒處分之人，具一致性、普遍
    性、客觀性，倘其評估由形式上觀察，無擅斷或濫權等明顯
    不當之情事，法院宜予尊重。
  ㈢查抗告人於執行觀察、勒戒期間，經法務部○○○○○○○○附設勒
    戒處所醫療人員評分結果，認：①前科紀錄與行為表現部分
    合計為30分（毒品犯罪相關司法紀錄「有，19筆」上限10分
    、首次毒品犯罪年齡為「21-30歲」計5分、其他犯罪相關紀
    錄「有，4筆」計8分、入所時尿液毒品檢驗為「一種毒品反
    應」計5分，上開4項靜態因子合計為28分；所內行為表現之
    動態因子為「持續於所內抽菸」計2分）；②臨床評估部分合
    計為27分（物質使用行為：多重毒品濫用為「有，種類：海
    洛因、安非他命」計10分、合法物質濫用為「有，種類：菸
    」計2分、使用方式為「無注射使用」計0分、使用年數「超
    過一年」計10分），上開4項靜態因子合計為22分；精神疾
    病共病〈含反社會人格〉經評定為「無」計0分、臨床綜合評
    估〈含病識感、動機、態度、就醫意願〉評定為「偏重」計5
    分，上開2項動態因子合計為5分）；③社會穩定度部分合計
    為5分（工作為「全職工作：木工」計0分，家人藥物濫用為
    「無」計0分，上開2項靜態因子合計0分；入所後家人是否
    訪視為「無」計5分、出所後是否與家人同住為「是」計0分
    ，上開2項動態因子合計為5分）。以上①至③部分之總分合計
    為62分（靜態因子共計50分，動態因子共計12分），已在60
    分以上，而綜合判斷為「有繼續施用毒品傾向」等情，有上
    開法務部○○○○○○○○函附之該所附設勒戒處所有無繼續施用毒
    品傾向證明書及評估標準紀錄表在卷可憑，該綜合判斷之結
    果係由該所具相關專業知識經驗人士，依其本職學識，為上
    述各項評估所為之綜合判斷，核與前揭勒戒處所評分說明手
    冊之規定並無不合，所為之綜合評分係依抗告人在執行觀察
    、勒戒期間之個案臨床實務及具體事證，據以判定抗告人「
    有繼續施用毒品傾向」，洵屬有據，是原審依檢察官聲請，
    參酌前揭有無繼續施用毒品傾向證明書及評估標準紀錄表，
    裁定令抗告人入戒治處所施以強制戒治，自屬適法。
  ㈣抗告人雖以前開各詞抗告。然查：
  1.有無繼續施用毒品傾向評估標準各大項及細項之得分標準，
    係由法務部邀集衛生福利部及專家學者、相關機關研商所得
    ，並製有「有無繼續施用毒品傾向評估標準評分說明手冊」
    予以詳細規定，供專業醫師為客觀且一致之評估，已可避免
    摻雜個人好惡或流於恣意擅斷之情形。此等評估乃細分以「
    毒品犯罪相關司法紀錄」、「首次毒品犯罪年齡」、「其他
    犯罪相關紀錄」、「入所時尿液毒品檢驗」、「所內行為表
    現」、「物質使用行為」、「合法物質濫用」、「使用方式
    」、「使用年數」、「精神疾病共病（含反社會人格）」、
    「臨床綜合評估（含病識感、動機、態度、就醫意願）」、
    「工作」、「家庭」等靜態因子、動態因子綜合評估，包括
    抗告意旨所稱其於觀察勒戒期間無任何違規乙情，已經評估
    在內，此有卷附抗告人之有無繼續施用毒品傾向評估標準紀
    錄表中關於「所內行為表現」部分並未勾選「重度違規」或
    「輕中度違規」可憑。又該評估標準紀錄表除詳列各項靜態
    因子、動態因子之細目外，並有各細目之配分、計算及上限
    ，且各項目多出自不同之評分者，應可免於抽象、主觀之弊
    ，是該評估標準紀錄表乃係該勒戒處所相關專業知識經驗人
    士於抗告人執行觀察、勒戒期間，各依其本職學識綜合上開
    各節評估，具有科學驗證而得出抗告人有繼續施用毒品傾向
    之結論，自形式上觀察，並無擅斷或濫權等明顯不當之情事
    ，足為抗告人有無繼續施用毒品傾向之判斷依據。抗告意旨
    徒憑己意以其在觀察勒戒期間無犯任何違規，已無想要施用
    毒品傾向，已戒除毒癮為由請求撤銷原裁定，委無足採。
  2.又毒品危害防制條例所規定之觀察、勒戒或強制戒治處分等
    保安處分，目的除戒除受觀察、勒戒人施用毒品身癮及心癮
    外，同時具有教化與治療之目的，可謂刑罰之補充制度，雖
    兼具自由刑之性質，卻有刑罰不可替代之教化治療作用；且
    觀察、勒戒及強制戒治既屬用以矯治、預防行為人反社會性
    格，而具社會保安功能之保安處分，當無因行為人主觀之個
    人或家庭因素而免予執行之理。抗告意旨所稱其經醫生診斷
    必須外醫治療睪丸腫大等語；縱屬實情，要與依法判斷抗告
    人應否裁定令入戒治處所強制戒治無關；至抗告人所稱身體
    疾病問題，於其進入戒治處所後，依法會實施健康檢查，如
    抗告人所患疾病，於戒治機關內經醫師診斷不能為適當醫治
    者，亦得由醫師開立建議轉診單，或由戒治人提出自費外醫
    報告，經核可後戒送外醫，故抗告人即便有因病就醫之需求
    ，亦可循此管道妥適處理，尚非可執此主張其得免予強制戒
    治。
  ㈤綜上所述，原審依憑該勒戒處所依個案之臨床實務及具體事
    證之綜合評分及判定抗告人為「有繼續施用毒品傾向」結果
    ，據以認定檢察官之聲請為正當，裁定抗告人令入戒治處所
    施以強制戒治，其期間為6個月以上，至無繼續強制戒治之
    必要為止，但最長不得逾1年，並無不合，抗告人執前詞抗
    告，為無理由，應予駁回。
五、據上論斷，應依刑事訴訟法第412條，裁定如主文。
中　　華　　民　　國　　111 　年　　11　　月　　11　　日
                  刑事第十八庭  審判長法  官  何俏美
                                      法  官  陳海寧
                                      法  官  葉乃瑋
以上正本證明與原本無異。
不得再抗告。
                                      書記官  程欣怡
中　　華　　民　　國　　111 　年　　11　　月　　14　　日